臺灣彰化地方法院民事判決　99年度重訴字第158號
原　　　告　白葉寶碟
　　　　　　葉木雷
　　　　　　葉加文
　　　　　　葉平南
　　　　　　葉淑芳即葉天清之繼.
　　　　　　葉淑蘭即葉天清之繼.
　　　　　　葉淑萍即葉天清之繼.
　　　　　　葉志中即葉天清之繼.
　　　　　　葉爐文
上五人共同
訴訟代理人　劉惠利律師
被　　　告　葉水成
　　　　　　葉怡德
　　　　　　葉睿霆
上列當事人間請求回復原狀等事件，本院於民國100年3月29日言
詞辯論終結，判決如下：
    主      文
原告之訴及假執行之聲請均駁回。
訴訟費用由原告連帶負擔。
    事實及理由
壹、程序部分：
    本件原告白葉寶碟、葉木雷、葉加文、葉平南經合法通知，
    無正當理由，均未於言詞辯論期日到場，核無民事訴訟法第
    386條各款所列情形，爰依被告之聲請，由其一造辯論而為
    判決。
貳、實體部分：
一、原告起訴主張：
（一）原告白葉寶碟、葉木雷、葉加文、葉平南、葉爐文及訴外
      人葉天清為訴外人葉東松之繼承人，原告葉淑芳、葉淑蘭
      、葉淑萍、葉志中為葉天清之繼承人，葉東松生前因照顧
      訴外人葉何查某，而葉何查某之夫早亡又無子嗣，故葉何
      查某與葉東松設同一戶籍，彼此情同親生母子相待及照應
      ，此為鄰里親屬熟知之事實。葉何查某生前曾表示其將來
      往生後，由葉東松祭拜，其之前因繼承而取得之不動產包
      括坐落於彰化縣和美鎮○○○段244、247、248地號土地
      （以下合稱系爭土地）之應有部分（詳如附表所示）亦由
      葉東松繼承，並將相關納稅資料均交予葉東松，葉東松嗣
      並將此事告知原告葉爐文，且表明系爭土地之地價稅款由
      原告葉爐文繼續繳交，此情由葉東松之子即原告葉爐文家
      中祖先祭祠之祭祖牌位上刻有「顯妣葉媽何查某」、葉何
      查某之骨灰罈由原告葉爐文保管祭拜及原告所提出之地價
      稅繳款單可知。又當初葉東松認為有繳稅就是繼承人，地
      價稅稅單上繼承人亦記載為葉東松，故就葉何查某於系爭
      土地之應有部分未辦理繼承登記；原告認為其即為繼承人
      且有在繳稅，於葉東松過世後就葉何查某於系爭土地之應
      有部分亦未辦理繼承登記，原告僅就葉東松於系爭土地原
      有之應有部分辦理繼承登記。詎民國98年間原告葉爐文未
      如往常般收到房屋稅單及地價稅單，經其查詢及向地政事
      務所申請系爭土地之土地登記謄本，始知原應屬葉何查某
      之權利，均由被告以分割繼承之原因，於98年1月7日辦理
      登記，此顯與事實不符，況葉何查某就系爭土地之所有權
      狀正本均在原告葉爐文保管中，並未遺失，被告明知其等
      無權利繼承系爭土地，亦未保管葉何查某之前開土地所有
      權狀，竟虛偽出具不實切結書向彰化縣和美地政事務所表
      示權狀滅失，涉有行使偽造私文書使公務人員登載不實罪
      嫌。
（二）按民法繼承編施行法第1項前段規定，繼承在民法繼承編
      施行前開始者，除本施行法有特別規定外，不適用民法繼
      承編之規定；另按最高法院47台上字第287號判例意旨，
      「本件被繼承人死亡之時，為民國34年9月3日，尚在民法
      繼承編施行於臺灣以前，因其無法定繼承人，依當時有效
      法例，應適用臺省習慣處理」。查葉何查某於22年1月27
      日死亡，則系爭土地登記於葉何查某名下之應有部分之繼
      承，當無適用現行民法有關於遺產繼承人規定之餘地；再
      按司法行政部50年4月18日（50）台函參字第2055號函釋
      示「查臺灣省於日據時代關於本省人之親屬繼承事項，適
      用習慣（日本大正十一年敕令第四○七號），按當時習慣
      因戶主權之喪失而開始之戶主或財產繼承、其繼承人必須
      係男子之直系血親卑親屬（無論嫡庶私生血親或準血親）
      ，且係繼承開始當時之家族為限，因別居異財或分家等原
      因而離家者，雖係被繼承人之嫡出男子，亦無繼承權」；
      司法行政部50年4月18日（50）台函參字第2056號函釋示
      「台灣省於日據時代開於本省人之親屬繼承事項，適用習
      慣（日本大正十一年敕令第四○七號），因戶主權之喪失
      而開始之戶主及財產繼承，應以戶主死亡或隱居之時為繼
      承開始，亦即決定繼承人之時」；又台灣光復初期誤以死
      者名義申辦土地總登記處理要點規定「登記名義人死亡之
      合法繼承人，應先辦理名義變更登記為繼承人所有」；內
      政部81年5月7日台內地字第8176565號函之繼承法令補充
      規定第3點規定「因戶主喪失戶主權而開始之財產繼承，
      其法定之推定財產繼承人須係男子直系卑親屬，且係繼承
      開始當時之家屬為限，子女直系卑親屬及因別居異財或分
      家等原因離家之男子直系卑親屬均無繼承權」。由上開函
      釋及法令觀之，被告在葉何查某生前已與葉何查某分居異
      財，應無繼承權。系爭土地係訴外人葉鑒所留下之祖產，
      葉何查某係葉鑒之媳婦，系爭土地非私產，而係家產，是
      屬於原來戶主葉鑒的權利，不能適用私產繼承之規定，依
      日據時期臺灣省人財產繼承習慣「家產為戶主所有之財產
      」、「私產係指家屬個人之特有財產」，因此被告實不能
      依據繼承登記法令補充規定第12點(三)規定辦理繼承登記。
      被告雖稱其係繼承葉枝之財產，然切結書上復記載葉何查
      某之權狀遺失，足見被告一開始即知係葉何查某之家產。
（三）按債務人所為之無償行為，有害及債權者，債權人得聲請
      法院撤銷之。債務人所為之有償行為，於行為時明知有損
      害於債權人之權利者，以受益人於受益時亦知其情事者為
      限，債權人得聲請法院撤銷之。債權人依第1項或第2項之
      規定聲請法院撤銷時，得並聲請命受益人或轉得人回復原
      狀。但轉得人於轉得時不知有撤銷原因者，不在此限。民
      法第244條第1、2、4項定有明文。查被告葉睿霆已將其辦
      理繼承登記所得部分出賣給第三人，爰依上開法條規定主
      張撤銷其間之法律行為，並回復登記為被告葉睿霆，被告
      葉睿霆再回復登記予原告；又被告葉怡德、葉水成就系爭
      土地所為之分割繼承登記並無法律上權源，爰先位請求依
      民法第767條規定被告等應撤銷該繼承登記並為回復原狀
      之登記。又如認已無法為回復原狀之登記，按因故意或過
      失，不法侵害他人之權利者，負損害賠償責任。故意以背
      於善良風俗之方法，加損害於他人者亦同。違反保護他人
      之法律，致生損害於他人者，負賠償責任。但能證明其行
      為無過失者，不在此限。數人共同不法侵害他人之權利者
      ，連帶負損害賠償責任﹔不能知其中孰為加害人者，亦同
      造意人及幫助人，視為共同行為人。民法第184、第185條
      定有明文。查被告對不屬於其財產之系爭土地為不實之分
      割繼承登記，致原告受有損害至明，爰備位依民法第184
      、第185條規定主張被告應負損害賠償責任等語。並聲明
      ：(一)先位聲明：1.被告應將系爭土地經彰化縣和美地政事
      務收件字號98年彰和資字第370號之分割繼承登記予以塗
      銷並回復原狀登記後，將上開土地返還予原告。2.原告願
      供擔保，請准宣告假執行。(二)備位聲明：1.被告應連帶給
      付原告新臺幣（下同）8,500,000元，及自起訴狀繕本送
      達翌日起至清償日止按年息百分之5計算之利息。2.原告
      願供擔保，請准宣告假執行。
二、被告則以：就地價稅係由葉東松所繳交乙情不爭執，惟否認
    葉何查某曾表示系爭土地由葉東松繼承，被告係合法辦理繼
    承登記。依原告提出之祭祖牌位照片，顯示其上亦刻有被告
    之曾祖父葉枝名字，故牌位刻有葉何查某名字不表示原告即
    是繼承人，至於何以系爭土地之地價稅單會記載繼承人葉東
    松，被告曾向稅捐機關詢問，據稅捐機關回覆表示因只找到
    葉東松之資料。而被告既能依法辦理繼承登記，表示就葉何
    查某於系爭土地之應有部分確有繼承權，況葉何查某既於系
    爭土地取得其應有部分所有權，且土地權狀上記載葉何查某
    為所有人，該部分自非原告所稱之家產，依日據時代規定，
    葉何查某之遺產應由戶長葉枝繼承。本件係因里長清查土地
    時，發現被告就系爭土地未辦理繼承，被告知悉後才去辦理
    繼承登記，當時因不清楚土地權狀何在才出具切結書等語，
    資為抗辯。並聲明：原告之訴及其假執行之聲請駁回。
三、本件訴外人即被繼承人葉何查某死亡後，遺有系爭土地之應
    有部分詳如附表所示，嗣由被告申請分割繼承登記，並經彰
    化縣和美地政事務所以98年彰和資字第370號收件辦理，於
    98年1月7日完成分割繼承登記，由被告各取得如附表所示應
    有部分所有權等情，有異動索引、土地登記第二類謄本及彰
    化縣和美地政事務所99年12月17日和地一字第0990008362號
    函檢送之分割繼承登記申辦資料等件在卷可佐（見本院卷第
    18頁至第34頁、第50頁至第117頁），且為兩造所不爭執，
    堪信為真實。惟原告主張葉何查某所遺系爭土地之應有部分
    應由原告繼承，被告以分割繼承為原因將葉何查某所遺系爭
    土地之應有部分登記為被告所有，於法未合等語，則為被告
    所否認，並以前揭情詞置辯。經查：
（一）按「繼承在民法繼承編施行前開始者，除本施行法有特別
      規定外，不適用民法繼承編之規定」，民法繼承編施行法
      第1條前段定有明文。又於臺灣在日據時期本省人間之親
      屬及繼承事項不適用日本民法第四編（親屬）第五編（繼
      承）之規定，而依當地之習慣決之（最高法院57年臺上字
      第3410號判例意旨參照）。再按繼承開始（即被繼承人死
      亡日期或經死亡宣告確定死亡日期）於台灣光復以前者（
      34年10月24日以前），應依有關台灣光復前繼承習慣辦理
      ；日據時期臺灣省人財產繼承習慣分為家產繼承與私產繼
      承兩種。家產為戶主所有之財產；私產係指家屬個人之特
      有財產。家產繼承因戶主喪失戶主權而開始；私產繼承則
      因家屬之死亡而開始；私產繼承之法定繼承人之順序為：
      1.直系卑親屬。2.配偶。3.直系尊親屬。4.戶主。且遺產
      繼承人資格之有無，應以繼承開始時為決定之標準，內政
      部繼承登記法令補充規定第1條、第2條、第12條及第14條
      （見本院卷163頁至第164頁）分別載有明文。
（二）查本件被繼承人葉何查某係於日據昭和8年1月27日（民國
      22年1月27）死亡，有日據時期戶籍謄本在卷可按（見本
      院卷第61頁、第66頁），依前揭說明，葉何查某死亡所生
      繼承問題，應適用當時習慣決之。又依前揭日據時期戶籍
      謄本可知，本件被繼承人葉何查某並非戶主，揆諸上開說
      明，戶主以外之家屬死亡所生遺產繼承即「私產繼承」，
      依當時習慣，其繼承人之順位為：1.直系卑親屬、2.配偶
      、3.直系尊親屬、4.戶主，又據前揭日據時期戶籍謄本記
      載，葉何查某死亡時無直系卑親屬，其配偶及直系尊親屬
      均已死亡，自應由訴外人即同戶戶主葉枝（按原戶主葉鑒
      於日據明治39年8月10日死亡，由其子葉枝繼任為戶主）
      為繼承人，葉枝復於30年10月9日死亡，依上開說明並參
      照內政部繼承登記法令補充規定第2條、3條規定，此屬因
      戶主葉枝死亡喪失戶主權而開始之財產繼承即「家產繼承
      」，其繼承人之順序為：1.法定之推定財產繼承人。2.指
      定之財產繼承人。3.選定之財產繼承人。又第一順序之法
      定推定財產繼承人係男子直系卑親屬（不分長幼、嫡庶、
      婚生或私生、自然血親或準血親），且係繼承開始當時之
      家屬為限，女子直系卑親屬及因別籍異財或分家等原因離
      家之男子直系卑親屬均無繼承權，從而，應以葉枝同戶之
      男子直系卑親屬即其養子葉旺為繼承人，葉旺嗣於光復後
      之69年4月27日死亡，應適用民法繼承編規定，由其直系
      卑親屬葉水治、葉溪水、葉榮杜、葉阿木共同繼承，並由
      葉溪水、葉阿木之繼承人再轉繼承，此有繼承系統表及相
      關戶籍謄本在卷可考（見本院卷第54頁至第55頁、第60頁
      至第90頁）。是以本件被告以其等基於再轉繼承而就尚登
      記在葉何查某名下之系爭土地應有部分向彰化縣和美地政
      事務所申辦分割繼承登記，並經該地政事務所依主管機關
      內政部訂頒繼承登記法令補充規定准其等登記之申請並完
      成登記，此有彰化縣和美地政事務所99年12月17日和地一
      字第0990008362號函暨所附系爭土地辦理分割繼承登記資
      料在卷足憑，於法有據。原告雖主張葉何查某於系爭土地
      之應有部分係自原戶主葉鑒繼承取得，葉何查某取得系爭
      土地應有部分係基於「家產繼承」而來，其性質本為「家
      產」云云，然此為被告所否認，原告就此復未能舉證以實
      其說，況依上開說明，因戶主以外之家屬死亡所開始之財
      產繼承即屬私產繼承，葉何查某既非戶主，其遺產繼承自
      應依當時私產繼承習慣之繼承順序定之，原告上開主張洵
      屬無據，要難憑採。
（三）至原告雖提出刻有「顯妣葉媽何查某」之祭祖牌位及葉何
      查某之骨灰罈照片，主張葉何查某由原告葉爐文祭拜，原
      告確為葉何查某之繼承人等語，惟繼承人誰屬並非依何人
      祭拜被繼承人據以決定，原告此節主張委無足取。又原告
      所提出葉何查某於系爭土地應有部分之地價稅申報書、繳
      款書上記載「繼承人葉東松」（見本院卷第148頁至第155
      頁），主張原告為葉何查某於系爭土地應有部分之繼承人
      ，惟何以有此記載之原因及依據，因年代久遠無法查知，
      此經彰化縣地方稅務局以100年3月2日彰稅地字第1009906
      656號函覆在卷（見本院卷第175頁），自不能逕以上開地
      價稅申報書、繳款書記載「繼承人葉東松」，而為有利原
      告之認定。
四、綜上所述，被告依再轉繼承之法律關係繼承葉何查某遺留財
    產，並就葉何查某於系爭土地如附表所示之應有部分辦妥分
    割繼承登記，經核於法並無不合。原告主張其等就葉何查某
    於系爭土地之應有部分有繼承權、所有權，依民法第244條
    、第767條、第184條、第185條規定，先位聲明請求被告應
    塗銷分割繼承登記並回復原狀登記後，將系爭土地返還予原
    告，備位聲明請求被告應連帶給付8,500,000元及法定遲延
    利息，均無理由，不應准許。原告之訴既經駁回，其假執行
    之聲請亦失所附麗，應併予駁回。
五、本件事證已臻明確，兩造其餘之攻擊防禦方法及所提之證據
    ，經審酌後認與判決結果不生影響，爰毋庸一一論述，併此
    敘明。
六、訴訟費用負擔之依據：民事訴訟法第85條第2項。
中    華    民    國  100    年     4    月    14    日
                  民事第三庭    法  官  尚安雅
以上正本係照原本作成。
如對判決上訴，應於判決送達後20日內向本院提出上訴狀（須附
繕本）。如委任律師提起上訴者，應一併繳納上訴審裁判費。
中    華    民    國   100   年    4     月    19    日
                                書記官  陳文俊
附表：
┌─────────┬──┬──────┬────┬─────────┐
│土   地   地    號│地目│面        積│權利範圍│備              註│
│                  │    │（平方公尺）│        │                  │
├─────────┼──┼──────┼────┼─────────┤
│彰化縣和美鎮新庄子│建  │432         │4/48    │葉怡德、葉睿霆各取│
│段244地號         │    │            │        │得1/84，葉水成取得│
│                  │    │            │        │5/84。葉怡德合併應│
│                  │    │            │        │有部分為10/252，葉│
│                  │    │            │        │水成合併應有部分為│
│                  │    │            │        │22/252。          │
├─────────┼──┼──────┼────┼─────────┤
│彰化縣和美鎮新庄子│建  │3516        │12/60   │葉怡德、葉睿霆各取│
│段247地號         │    │            │        │得1/35，葉水成取得│
│                  │    │            │        │5/35。葉怡德合併應│
│                  │    │            │        │有部分為16/315，葉│
│                  │    │            │        │水成合併應有部分為│
│                  │    │            │        │52/315。          │
├─────────┼──┼──────┼────┼─────────┤
│彰化縣和美鎮新庄子│雜  │684         │16/60   │葉怡德、葉睿霆各取│
│段248地號         │    │            │        │得4/105，葉水成取 │
│                  │    │            │        │得20/105。葉怡德合│
│                  │    │            │        │併應有部分為19/315│
│                  │    │            │        │，葉水成合併應有部│
│                  │    │            │        │分為67/315。      │
└─────────┴──┴──────┴────┴─────────┘